臺灣高等法院高雄分院刑事判決　　　 95年度交上易字第100號
上　訴　人
即　被　告　甲○○
選任辯護人　楊譜諺律師
上列上訴人因過失傷害案件，不服臺灣高雄地方法院94年度交自
字第4 號中華民國95年9 月11日第一審判決，提起上訴，本院判
決如下：
    主  文
原判決撤銷。
甲○○因過失傷害人，處有期徒刑貳月，如易科罰金，以銀元
佰元即新台幣玖佰元折算壹日。
    事  實
一、甲○○領有普通小型車駕駛執照，於民國94年3 月20日22時
    許，駕駛車牌號碼0968-MB 號自小客車，行經高雄市○○區
    ○道一號北上車道358 公里150 公尺處內側車道時，本應注
    意汽車行駛時，駕駛人應注意車前狀況，並隨時採取必要之
    安全措施，且汽車在同一車道行駛時，除擬超越前車外，後
    車與前車之間應保持隨時可以煞停之距離，而依當時晴天、
    夜間無照明、道路無障礙物、視距良好，客觀上並無不能注
    意之情事，竟疏未注意車前狀況，未保持安全距離，於行經
    上開路段時，甲○○竟自後面追撞同向行駛於前之梁成璋所
    駕駛車牌號碼YJ-4490 號之自小客車，致梁成璋受有頸、背
    部扭挫傷及腰椎間盤突出症合併坐骨神經痛之傷害。甲○○
    於肇事後，在有偵查犯罪職權之公務員尚未知悉其為肇事者
    前，主動向前往現場處理之警員自首坦承肇事。
二、案經梁成璋委任律師提起自訴。
    理  由
壹、證據能力方面：
一、卷附高雄市政府交通局車輛行車事故鑑定委員會第941224號
    鑑定意見書，係法院依刑事訴訟法第208 條之規定囑託機關
    、團體所為之鑑定，而上開鑑定報告，即屬依刑事訴訟法第
    206 條第1 項之規定所出具之書面鑑定報告，為刑事訴訟法
    第159 條第1 項「被告以外之人於審判外之言詞或書面陳述
    ，除法律有規定者外，不得作為證據」規定，所稱「法律有
    規定者」之情形，故有證據能力。
二、按「被告以外之人於審判外之陳述，雖不符前4 條之規定（
    即傳聞法則例外得為證據之情形），而經當事人於審判程序
    同意作為證據，法院審酌該言詞陳述或書面陳述作成時之情
    況，認為適當者，亦得為證據。」；「當事人、代理人或辯
    護人於法院調查證據時，知有第159 條第1 項不得為證據之
    情形，而未於言詞辯論終結前聲明異議者，視為有前項之同
    意。」，刑事訴訟法第159 條之5 定有明文。查國道公路警
    察局道路交通事故談話紀錄表、道路交通事故調查報告表、
    道路交通事故現場圖各1 份，係員警本於偵查犯罪、蒐集證
    據之職權，於職務上所製作之文書，性質上自為供述證據，
    而有上開傳聞法則之適用。診斷證明書3 紙，係醫師針對個
    案患者，依據其具體病症，在職務上所作之診斷，性質上自
    為供述證據，而有上開傳聞法則之適用。至現場照片8 張，
    並非刑事訴訟法第165 條之1 第2 項所定之準文書證據，尚
    無法與監視錄影帶、錄音帶所呈現針對當事人之舉動、聲音
    ，足以還原事實真相等具有物證價值之證據等同視之，乃由
    承辦員警至現場地點拍攝，其性質上應與員警同仁職務上所
    製作之現場圖、職務報告無異，在本案僅作為書面陳述之用
    ，強化讀取、吸收此項資訊之人之印象，其用意係表明車禍
    事故現場及附近狀況，肇事車輛排列之情形、相對位置等，
    核其法律上之屬性，均屬刑事訴訟法第159 條第1 項之傳聞
    證據，於本院調查證據時，當事人自訴人、被告及辯護人均
    未於言詞辯論終結前聲明異議，本院審酌該書面陳述作成時
    之情況，並查無其他不法之情狀，依上開說明，均具有證據
    能力。
貳、實體事項：
一、訊據上訴人即被告甲○○固坦承有於上開時地與自訴人發生
    車禍，惟否認有何過失傷害犯行，辯稱：自訴人所受傷害非
    由本次車禍所致云云，辯護意旨略以：本件車禍起因係自訴
    人行車速度過高，自訴人不安全駕駛所致，被告並無過失，
    本件車禍發生當時，自訴人一再向現場處理之警員表示未受
    有傷害，且自訴人急診當日所照X光之檢查結果為「正常」
    ，自訴人於94年5月11日接受核磁共振檢查，發現「輕微」
    椎間盤突出，然已距車禍時點51日，另自訴人曾於93年11月
    15 日因頸背部扭挫傷至安和中醫診所治療，本件自訴人稱
    受有頸、背部扭挫傷及腰椎間盤突出症合併坐骨神經痛之傷
    害，可能係因舊傷復發所致。而自訴人稱患有「創傷後症候
    群」，惟該病症亦無積極證據證明與車禍發生有關，故本件
    自訴人所受上開傷害與車禍無關云云。
二、經查：
  (一)被告領有普通小型車駕駛執照，於94年3 月20日22時許，駕
    駛車牌號碼0968-MB 號自小客車，行經高雄市○○區○道一
    號北上車道358 公里150 公尺處內側車道，當時晴天、夜間
    無照明、道路無障礙物、視距良好，被告於行經上開路段時
    ，竟自後面追撞同向行駛於前之自訴人所駕駛車牌號碼YJ-4
    490 號之自小客車之事實，除自訴人之指訴外，復有道路交
    通事故現場圖、道路交通事故調查報告表（一）、（二）、
    國道公路警察局道路交通事故談話紀錄表、現場照片8 張在
    卷可查（見原審法院卷第26至29頁），足認上開發生車禍之
    事實為真正。
  (二)自訴人因本件車禍致身體受有頸、背部扭挫傷及腰椎間盤突
    出症合併坐骨神經痛之傷害，精神上亦出現疑似創傷後症候
    群之心理傷害之事實，此有阮綜合醫院診斷證明書3 紙、高
    雄醫學大學附設中和紀念醫院診斷證明書1 紙在卷可查（見
    本院卷第6 、7 、75、76頁）。而「腰椎間盤突出」俗稱「
    軟骨骨刺」，成因為腰椎骨與骨之間的軟骨組織（椎間盤）
    受損，導致下背痛或坐骨神經痛，此與俗稱「骨刺」成因乃
    脊椎骨因受損或退化所增生之贅骨組織不同。腰椎間盤突出
    症因發病時間之長短（通常以3 個月為界限），可分為急、
    慢性。發病3 個月以內可稱「急性期」，通常病患會有較劇
    烈之背痛或坐骨神經痛之症狀，影響其日常生活及工作，若
    未經適當處理，可能演變成反覆性或慢性腰椎間盤突出症。
    急性腰椎間盤突出通常有明顯外在因素，患者即自訴人係下
    背痛、雙腳麻木、腰前彎困難，在彎腰、負重、咳嗽或長時
    間開車後症狀加劇，符合急性腰椎間盤突出合併坐骨神經痛
    之病症，患者於94年3 月21日車禍發生後，才開始至本院急
    診及門診追蹤檢查，之前並無相同症狀之就醫紀錄，患者之
    下背痛、雙下肢麻木症狀，是車禍後才開始變得明顯，且持
    續數月無法解緩，在臨床上懷疑可能因車禍加重腰椎間盤突
    出之症狀；此分別有阮綜合醫院95年3 月30日、95年4 月7
    日、95年6 月21日阮醫教字第0950000142、0950000168 、
    0950000286號函附於原審卷可稽。另自訴人自91年1 月1日
    起至94年3 月20日止全部就醫紀錄分別有明揚診所、宇田耳
    鼻喉科、齊祥中醫診所、高雄醫學大學附設中和紀念醫院、
    劉嘉修醫院、安和中醫診所，此有中央健康保險局高屏分局
    95年7 月6 日健保高醫字第0950019548號函在卷可稽。而自
    訴人於本件車禍發生前並無因「腰椎間盤突出症」於明揚診
    所、齊祥中醫診所、高雄醫學大學附設中和紀念醫院、劉嘉
    修醫院就診，此分別有明揚診所95年7 月17日函、齊祥中醫
    診所95年7 月24日函、高雄醫學大學附設中和紀念醫院95年
    7 月24日高醫附秘字第0950002408號函、劉嘉修醫院95 年7
    月20日修醫字第095032號函在卷可憑，至於自訴人於93 年
    11月15日至安和中醫診所就診之病名雖為頸之扭傷、背僵硬
    、項強酸痛、頸項酸緊、睡姿不良、側睡、落枕、扭傷，此
    有安和中醫診所95年7 月18日安和中醫字第09507001號函在
    卷可查，而自訴人於原審法院審理中亦陳述該次就醫病症係
    因感冒引起骨頭酸痛等語（見原審法院95年8 月22日審判程
    序筆錄第9 頁），本院認即便自訴人上開所述不足採信，然
    依安和中醫診所上開就診病名所載，亦無法使本院就自訴人
    該次就醫係因「腰椎間盤突出症」產生之合理懷疑，此外，
    本件車禍發生前自訴人並無任何因「腰椎間盤突出症」之就
    醫紀錄，依據上開醫院對於自訴人罹患「腰椎間盤突出症」
    之解釋函文、自訴人之就醫紀錄，自訴人所受上開傷害與
    本件車禍應有相當因果關係。
  (三)經原審法院向阮綜合醫院函查結果，認為：「病患下背痛及
    雙下肢麻木症狀，是車禍以後才開始變得明顯，且持續數個
    月仍無法緩解，所以臨床上懷疑可能因車禍加重腰椎間盤突
    出之症狀。」，「病患於94年3 月21日急診時，初步的診斷
    是「頸、背部扭傷」，此有阮綜合醫院95年6 月21日阮醫教
    字第0950000286號函附於原審卷可稽。經本院再向財團法人
    私立高雄醫學大學附設中和紀念醫院函查結果，亦認：「自
    訴人因腰椎第五節椎間盤突出、腰椎退化致雙下肢神經根病
    變。上述病因均可能因車禍而加重其病情，但是否因車禍所
    導致則無法判定。」，有該院96年4 月25日高醫附行字第09
    60001082號函附於本院卷可證。按自訴人在本件車禍發生前
    ，既均未因上開頸、背部扭挫傷及腰椎間盤突出症合併坐骨
    神經痛而前往醫院就醫，足見自訴人所受之傷，除頸、背部
    扭挫傷係該次車禍造成者外，其於關於腰椎間盤突出症合併
    坐骨神經痛部分，縱在在醫學上認為之前已有上開病因，但
    因十分輕微且不明顯，為自訴人所無從察覺，且無就診之必
    要，在法律概念上仍難認為「已受有傷害」。而自訴人因本
    件車禍之發生，所駕汽車因而橫倒於高速公路上（見原審卷
    第27、28頁），其身體所受之撞擊顯然甚大。車禍發生後（
    94年3 月20日22時）隔6 小時25分（94年3 月21日4 時25分
    ），即至阮綜合醫院急診就醫，嗣後即有腰椎第五節椎間盤
    突出、腰椎退化致雙下肢神經根病變而接受治療，即上開症
    狀已經發作而明顯，足見自訴人腰椎間盤突出症合併坐骨神
    經痛，確係因該次車禍所導致無疑。至於辯護意旨認自訴人
    於車禍當時並未立即表示有受傷，而94年3 月21日急診當時
    X 光之檢查結果為「正常」，自訴人於94年5 月11日接受核
    磁共振檢查，發現「輕微」椎間盤突出，然已距車禍時點51
    日一節，因X 光之檢查僅係骨骼外表之檢查，並非絕對精密
    ，否則自訴人如無病痛，又何需於94年5 月11日再接受核磁
    共振檢查？本院依據阮綜合醫院上開函文以及上開說明，認
    自訴人於車禍後產生之病症，已符合急性腰椎間盤突出合併
    坐骨神經痛之病症，辯護意旨所述顯屬卸責之詞，不足採信
    。又證人乙○○於本院審理中雖證稱：「車禍當時自訴人說
    沒有受傷」，「我印象中他沒有明顯外傷。」云云，但自訴
    人梁成璋所受頸、背部扭挫傷及腰椎間盤突出症合併坐骨神
    經痛之傷害，並非在外表上所能發現，且自訴人於受到撞擊
    之初，對身體內部之病痛並非全然了解，且突然遭逢此項車
    禍，難免緊張，不能僅因車禍發生當時表示未受傷，遽認自
    訴人實際上亦未受傷，而為被告有利之認定。
  (四)被告於肇事後，有下車查看，打110 報案，並留在現場等候
    警員到場處理，並於有偵查犯罪權限之公務員知悉其犯罪前
    ，向到場處理之警員承認其為肇事人而自首之，並接受裁判
    之事實，業經被告於原審法院審理中自承（見原審法院94年
    10月24日準備程序筆錄第2 頁、95年5 月2 日審判筆錄第7
    頁），復有國道公路警察局道路交通事故談話紀錄表、原審
    法院辦理刑事案件電話記錄查詢表1 紙在卷可查（見原審法
    院卷），堪信上開事實為真正。
  (五)自訴人雖另指稱其因此次車禍，導致精神上亦出現疑似創傷
    後症候群之心理傷害，此部分亦係被告所造成云云，然犯罪
    事實應依證據認定之，無證據不得認定犯罪事實。刑事訴訟
    法第154 條第2 項定有明文。查此不僅為被告所否認，且「
    創傷後症候群」之基本特質乃指個人面臨死亡或威脅身體完
    整性之情況，導致該創傷源出現強烈情緒反映和相關的特徵
    性，症狀包括持續再經驗、持續逃避該創傷源和明顯警覺度
    增加，患者即自訴人於高速公路發生車禍後，出現常回想車
    禍畫面、半夜驚醒、過度警覺反應像對車的警示燈、害怕上
    高速公路的逃避反應、專注力下降導致影響職業功能之特徵
    性症狀。於94年5 月5 日安排腦波檢查，目的為排除腦傷引
    起的精神症狀或合併有其他器質性因素，報告結果正常，但
    此並無法排除個案是否有罹患該病症。自訴人診斷證明書上
    記載「疑似」用語，主要原因為僅依當時時間軸橫斷面作診
    斷，創傷後壓力疾患係針對某創傷源所導致之情緒反應，患
    者自述車禍為主要壓力源，並未描述其他創傷源，有財團法
    人私立高雄醫學大學附設中和紀念醫院95年4 月11日高醫附
    秘字第0950001095號函在卷可憑（見原審法院卷），則自訴
    人於檢查腦波時報告既屬正常，且診斷證明書僅記載「疑似
    」創傷後症候群之心理傷害，自不能僅憑該「疑似」之記載
    ，認定自訴人確實受有傷害，此部分尚屬不能證明，併予敘
    明。
  (六)按汽車在同一車道行駛時，除擬超越前車外，後車與前車之
    間應保持隨時可以煞停之距離，且汽車行駛時，駕駛人應注
    意車前狀況，並隨時採取必要之安全措施，道路交通安全規
    則第94條第1 項、第3 項分別定有明文；汽車駕駛人，駕駛
    汽車不依規定保持前、後車距離，處新臺幣600 元以上1,20
    0 元以下罰鍰，道路交通管理處罰條例第58條第1 款定有明
    文。被告領有合格之普通小型車駕駛執照，對於上開規定，
    自不得諉為不知，且依前開道路交通事故調查報告表之記載
    ，案發時為晴天、夜間無照明、道路無障礙物、視距良好，
    並無不能注意之情事，並無不能注意之情事，被告竟疏未注
    意及此，另國道一號公路並無設置紅綠燈，該公路上亦設有
    行車速度之限制，其目的在避免駕駛人行車速度過慢，導致
    交通壅塞及提醒駕駛人勿超速行駛，以策安全，而隨時注意
    車前狀況，採取必要之安全措施，更是國道一號公路駕駛人
    應遵守之駕駛原則，本件被告駕駛自小客車無遵守上開原則
    ，未保持前後車安全距離為本件車禍肇事原因，而自訴人並
    未負有注意車後狀況之義務，並無肇事原因，高雄市政府交
    通局車輛行車事故鑑定委員會亦同此認定，此有該委員會95
    年1 月17日高市車鑑字第0950000213號函及鑑定意見書在卷
    可查（見原審法院卷），本院認被告對於本件車禍之發生確
    有過失，辯護意旨稱本件車禍起因自訴人不安全駕駛云云，
    顯屬卸責之詞，不足採信。
  (七)綜上所述，本件被告過失傷害犯行，已很明確，犯行堪以認
    定。至於辯護人於原審審理時聲請將自訴人於94年3 月21日
    至阮綜合醫院急診所照之X 光片再送骨科醫學學會作說明；
    於本院審理中，聲請傳訊證人何啟功醫師再行詢問云云，本
    院認自訴人因本件車禍受有上開傷害，前已敘明，辯護人上
    開聲請已無必要，附此敘明。
三、核被告甲○○所為，係犯刑法第284 條第1 項前段過失傷害
    罪。被告於肇事後，在有偵查犯罪職權之公務員尚未知悉其
    為肇事者前，主動向前往現場處理之警員自首坦承肇事，應
    依刑法第62條前段規定減輕其刑。按被告行為後，刑法於94
    年2 月2 日修正公布，於95年7 月1 日施行。按行為後法律
    有變更者，適用行為時之法律，但行為後之法律有利於行為
    人者，適用最有利於行為人之法律，現行刑法第2 條第1 項
    定有明文。刑法第2 條本身雖經修正，但刑法第2 條既屬適
    用法律之準據法，本身尚無比較新舊法之問題，應一律適用
    裁判時之現行刑法第2 條規定以決定適用之刑罰法律，合先
    敘明。又以本次刑法修正之比較新舊法，應就罪刑有關之共
    犯、未遂犯、想像競合犯、牽連犯、連續犯、結合犯，以及
    累犯加重、自首減輕暨其他法定加減原因（如身分加減）與
    加減例等一切情形，綜其全部罪刑之結果而為比較（參見最
    高法院95年度第8 次刑庭會議決議）。經查：
  (一)被告行為後，刑法第33條第5 款業於95年7 月1 日公布施行
    規定：「罰金：新臺幣1 千元以上，以百元計算之。」，與
    修正前刑法同條款規定「罰金：1 元以上。」不同。比較新
    舊法結果，以舊法較有利於行為人。
  (二)被告行為後，刑法第62條業於94年2 月2 日修正公布，並自
    95年7 月1 日起施行；修正後刑法第62條前段規定「對於未
    發覺之罪自首而受裁判者，得減輕其刑。」，與修正前刑法
    第62條前段規定「對未發覺之罪自首而受裁判者，減輕其刑
    。」不同。比較新舊法結果，以舊法自首應減輕其刑較有利
    於行為人。
  (三)易科罰金部分：被告行為時，刑法第41條第1 項前段規定：
    「犯最重本刑為5 年以下有期徒刑以下之刑之罪，而受6 個
    月以下有期徒刑或拘役之宣告，因身體、教育、職業、家庭
    之關係或其他正當事由，執行顯有困難者，得以1 元以上3
    元以下折算1 日，易科罰金。」又被告行為時之易科罰金折
    算標準，業據修正前罰金罰鍰提高標準條例第2 條前段（現
    已刪除）規定，就其原定數額提高為100 倍折算1 日，則本
    件受刑人行為時之易科罰金折算標準，應以銀元300 元折算
    1 日，經折算為新臺幣後，應以新臺幣900 元折算為1 日。
    惟95年7 月1 日修正公布施行之刑法第41條第1 項前段則規
    定：「犯最重本刑為5 年以下有期徒刑以下之刑之罪，而受
    6 個月以下有期徒刑或拘役之宣告者，得以新臺幣1 千元、
    2 千元或3 千元折算1 日，易科罰金。」比較修正前後之易
    科罰金折算標準，以95年7 月1 日修正公布施行前之規定，
    較有利於被告。
  (四)被告行為後，業已增訂刑法施行法第1 條之1 ，並規定：「
    中華民國94年1 月7 日刑法修正施行後，刑法分則編所定罰
    金之貨幣單位為新臺幣。94年1 月7日 刑法修正時，刑法分
    則編未修正之條文定有罰金者，自94 年1月7 日刑法修正施
    行後，就其所定數額提高為30倍。但72年6 月26日至94年1
    月7 日新增或修正之條文，就其所定數額提高為3 倍。」，
    是就現行刑法中，有關於罰金刑處罰之規定已有修正。查刑
    法第284 條第1 項、第2 項規定法定刑有罰金刑，經比較增
    訂之刑法施行法第1 條之1 與被告行為時之罰金罰鍰提高標
    準條例第1 條前段、現行法規所定貨幣單位折算新台幣條例
    第2 條結果，2 者規定適用之結果並無不同。
  (五)綜上所述，經綜合比較法定刑之最低罰金刑部分、自首、易
    科罰金之新、舊法規定，以95年7 月1 日修正施行前之行為
    時法較有利於被告，依刑法第2 條第1 項前段規定，應適用
    被告之行為時處斷。
四、原審據以論罪科刑，固非無見。惟查(一)並無證據足以證明自
    訴人因此次車禍，導致受有創傷後症候群之心理傷害，詳如
    前述，原判決認自訴人在精神上「出現疑似創傷後症候群之
    心理傷害」云云，尚有未洽；(二)被告於肇事後，在有偵查犯
    罪職權之公務員尚未知悉其為肇事者前，主動向前往現場處
    理之警員自首坦承肇事，應依刑法第62條前段規定減輕其刑
    ，原判決就此部分漏未於論罪科刑欄中敘明，亦有未洽。被
    告上訴意旨，仍執前詞，否認犯罪，指摘原判決不當，雖無
    理由，但原判決既有上開可議之處，自仍應由本院將原判決
    撤銷改判。爰審酌被告駕駛自小客車，本應謹慎注意遵守交
    通規則，以維自身及其他參與道路交通者之安全，其於肇事
    地點，未與前車之間保持隨時可以煞停之距離，且未注意車
    前狀況，並隨時採取必要之安全措施，而與自訴人發生本件
    車禍，致自訴人受有上開傷害，犯後未能坦承犯行，態度不
    佳，迄今未與自訴人和解等一切情狀，量處如主文第2 項所
    示之刑，併諭知易科罰金之折算標準。
據上論結，應依刑事訴訟法第369 條第1 項前段、第364 條、第
343 條、第299 條第1 項前段，刑法第2 條第1 項前段、第284
條第1 項前段、95年7 月1 日修正施行前刑法第62條前段、第41
條第1 項前段，罰金罰鍰提高標準條例第1 條前段、刪除前罰金
罰鍰提高標準條例第2 條，判決如主文。
中　　華　　民　　國　　96　　年　　5 　　月　　24　　日
                  刑事第五庭  審判長法  官  曾永宗
                                    法  官  王伯文
                                    法  官  任森銓
以上正本證明與原本無異。
本判決不得上訴。
中　　華　　民　　國　　96　　年　　5 　　月　　24　　日
　　　　　　　　　　　　　　　　　　書記官  廖素珍
附錄本件判決論罪科刑法條：
刑法第284 條第1 項
因過失傷害人者，處六月以下有期徒刑、拘役或五百元以下罰金
，致重傷者，處一年以下有期徒刑、拘役或五百元以下罰金。
